【裁判字號】    92,易,190
【裁判日期】    920520
【裁判案由】    傷害
【裁判全文】
臺灣士林地方法院刑事判決                          九十二年度易字第一九０號
    公  訴  人  臺灣士林地方法院檢察署檢察官
    被      告  乙○○
                丁○○
右列被告因傷害案件，經檢察官提起公訴（九十二年度偵字第八三二號），本院判決
如左：
    主  文
乙○○連續傷害人之身體，處拘役伍拾日，如易科罰金以佰元折算壹日。
丁○○傷害人之身體，處拘役貳拾日，如易科罰金以佰元折算壹日。
    事  實
一、丁○○與丙○○○夫妻於民國（下同）九十一年五月二十三日清晨五時許，同至
    臺北縣汐止市金龍湖畔菜園摘菜，迄同日早晨六時許，丁○○摘完菜後先獨自返
    回臺北縣汐止市○○○街「金龍市場」賣菜，丙○○○則留於菜園並因雨歇而將
    雨衣及雨傘吊於菜園工寮前，嗣乙○○因見其所有之澆水桶及種菜工具置於丙○○○菜園工寮外而將之取回，惟丙○○○認乙○○亦將其吊於工寮外之雨傘一併
    拿走二人隨即發生口角，詎乙○○竟基於傷害之概括犯意，先於丙○○○靠近之
    際推打丙○○○，致使丙○○○跌倒因而受有兩膝、兩小腿前側多處裂傷、撕裂
    傷、皮下血腫之傷害；迨至同日上午七時許，丙○○○返回臺北縣汐止市○○○
    街六十五號住處向丁○○告知上情後，丁○○乃於同日上午八時許，在「金龍市
    場」內遇見乙○○並與之理論，二人一言不和，丁○○亦萌生傷害之犯意，趨前
    朝乙○○臉部揮打，乙○○則承前開傷害之概括犯意，持其攜帶之雨傘一支擋住
    丁○○，於爭執中，二人並互為拉扯雨傘攻擊對方，雨傘因此折斷散落地面，乙○○復續傷害丁○○之單一決意撿拾斷落地面之雨傘揮打丁○○，造成丁○○因
    此受有左臉頰、右手背、左手中指、左前臂兩處多處裂傷等傷害，乙○○則受有
    右手中指端裂傷（起訴書誤繕為左手中指端裂傷）、左側前額部擦傷、右手掌及
    拇指部兩處擦傷等傷害。
二、案經丁○○、乙○○、丙○○○訴由臺北縣政府警察局汐止分局報請臺灣士林地
    方法院檢察署檢察官偵查起訴。
    理  由
一、訊據被告乙○○固坦承於九十一年五月二十三日早上六時許，在金龍湖畔被告丁○○工寮外於取回澆水桶及種菜工具時與告訴人丙○○○發生口角，當時告訴人
    丙○○○靠近時有出手推她而致告訴人丙○○○摔倒受傷，並於同日上午八時許
    ，在「金龍市場」內於丁○○偷襲其臉部時持所攜帶之雨傘擋住丁○○，後來二
    人互相拉扯雨傘，雨傘並因而斷掉散落地上，丁○○及自己之手部因此受傷等情
    ，惟矢口否認有何傷害之犯行，辯稱：當天早上在菜園是丙○○○為了拉我的雨
    衣及頭髮，我為了防衛才推她，至於在「金龍市場」也是丁○○先以不詳的東西
    偷襲我臉部，我才會用雨傘去擋他，他的手及我的手就是在拉扯之際雨傘斷掉受
    傷，我都是為了防衛才會去推、去擋云云；被告丁○○則亦坦認當日上午七點因
    告訴人丙○○○返家後告知遭被告乙○○推打，乃於上午八時許在「金龍市場」
    內見到被告乙○○時與之理論，且當時有去擋被告乙○○所持之雨傘，造成乙○○手部因而受傷，惟亦矢口否認有何傷害之犯行，辯稱：我是被乙○○打，我沒
    有打她，也沒有與她發生拉扯云云。
二、然查：
（一）被告乙○○於九十一年五月二十三日早晨六時許，在臺北縣汐止市金龍湖畔菜
      園丁○○菜園工寮前，為取回澆水桶及種菜工具，而告訴人丙○○○認被告乙○○將其吊於工寮外之雨傘一併拿走，二人遂發生口角，被告乙○○於丙○○○靠近之際推打告訴人丙○○○，致使告訴人丙○○○跌倒因而受有兩膝、兩
      小腿前側多處裂傷、撕裂傷、皮下血腫之傷害等事實，業據告訴人丙○○○於
      警訊時（詳見偵查卷第十四頁至第十六頁）及本院審理中（詳見本院九十二年
      五月六日審判筆錄）均指訴綦詳，核與丁○○供證之情節相符（詳見偵查卷第
      十三頁警訊、同卷第二八頁至第二九頁偵訊及本院九十二年五月六日審判筆錄
      ），而被告乙○○就其為取回澆水桶及種菜工具與告訴人丙○○○爭吵後，於
      其靠近之際出手推告訴人丙○○○等節，於本院審理時亦供承在卷〔詳見本院
      九十二年五月六日審判筆錄第二頁至第四頁稱：「（問：九十一年五月二十三
      日早上六點多在汐止金龍湖畔的菜園為何事與丙○○○發生爭執？）我的菜園
      在他們的旁邊，丙○○○曾拿我種菜的工具，以及偷我的錢，但我沒有去報案
      ，那天我在種菜，告訴人沒有原因的罵我，所以發生爭執。．．．（問：提示
      九十一年七月十二日警訊筆錄並告以要旨，你說要將澆水桶拿回時跟告訴人發
      生口角？）是的，因我發現我所有的澆水桶及種菜工具在丁○○的工寮外，我
      因此拿回去，但後來丁○○又拿回去，．．．（問：你說告訴人拉你的雨衣及
      頭髮，為何會摔倒？）因她要拉我的雨衣及頭髮，我為了防衛，所以就推她，
      她就摔倒了。」等語〕，並有告訴人丙○○○財團法人國泰綜合醫院內湖分院
      乙種診斷證明書（詳見偵查卷第十七頁，載受有兩膝、兩小腿前側多處裂傷、
      撕裂傷、皮下血腫等傷害）一紙附卷可稽，足證告訴人丙○○○所受傷害確因
      被告乙○○推打所肇致無疑。又按刑法第二十三條之正當防衛，係以對於現在
      不法之侵害，而出於防衛自己或他人權利之行為為要件，從而正當防衛，必有
      現在不法之侵害存在，始能成立，若侵害已成過去，或預料有侵害而侵害尚未
      發生時，則其加害行為，自無成立正當防衛之可言，次按「防衛過當係指為排
      除現在不法侵害之全部防衛行為欠缺必要性及相當性之情形之義，必係防衛行
      為，始生是否過當之問題，若其行為與正當防衛之要件不符，如基於犯罪之意
      思而為者，即非防衛行為，自無是否過當之可言。」（最高法院七十六年度臺
      上字第六八０七號判決可資參照）。查本件被告乙○○雖以告訴人丙○○○當
      時靠近時係欲抓其頭髮及拉扯其衣服，所以始出手推告訴人丙○○○，其係屬
      正當防衛云云置辯，惟被告乙○○於本院審理時業已供承當時告訴人丙○○○
      雖想拉其頭髮但並未拉到〔詳見當日庭訊筆錄第四頁稱：「（問：你剛才說告
      訴人要拉你的頭髮，有無拉到？）沒有。」等語〕，且參以告訴人丙○○○所
      述，當時係擬向被告乙○○要回其取走之雨傘〔詳見同日庭訊筆錄第三頁稱：
      「（問：當天為何跟被告乙○○發生爭執？）當天被告乙○○拿我們一把雨傘
      ，我跟她要，她不給我，她還用手打我，我跌倒後，我就趕緊離開菜園。」等
      語〕，可知告訴人丙○○○並無被告乙○○所稱之欲拉扯其頭髮及衣服之情形
      ，被告乙○○即無受告訴人丙○○○侵害之危險，然卻於告訴人丙○○○靠近
      時即推打告訴人，顯係於爭執中有意加害之行為，自非對現時不法侵害而為正
      當防衛之情事，則被告乙○○上開所辯應為畏罪卸責之詞，殊不足採信。
（二）再被告丁○○於九十一年五月二十三日上午七時許，於住處得知被告乙○○出
      手推打告訴人丙○○○後，乃於同日上午八時許在「金龍市場」遇見被告乙○○時與之理論，二人言語不合，被告丁○○先朝被告乙○○臉部攻擊，被告乙○○便持攜帶之雨傘擋住後，二人互為拉扯雨傘攻擊對方，雨傘因此折斷散落
      地面，被告乙○○並撿拾斷落地面之雨傘揮打被告丁○○，造成被告丁○○因
      此受有左臉頰、右手背、左手中指、左前臂兩處多處裂傷等傷害，被告乙○○
      則受有右手中指端裂傷、左側前額部擦傷、右手掌及拇指部兩處擦傷等傷害之
      事實，業據被告乙○○〔詳見本院九十二年五月六日審判筆錄第四頁及第六頁
      稱：「（問：你在金龍市場內有無用雨傘打被告丁○○？）因被告丁○○從後
      面偷襲我，所以我用雨傘擋他。（問：提示偵卷第二十九頁並告以要旨，你當
      時說被告拿不詳的東西打你，你用手去擋？）因我用雨傘擋，他拉我的雨傘，
      後來因為雨傘斷掉，他的手是在拉扯之際雨傘扯斷而受傷，而我的手是當時在
      拉扯之際，他不知用什麼東西讓我受傷的。．．．被告丁○○偷襲我的臉，不
      知道用什麼東西，因此我用雨傘擋，所以沒有打到，我手的傷是與被告拉扯間
      受傷。」等語〕、被告丁○○〔詳見同日審判筆錄第五頁稱：「．．．我因此
      在早上八點在金龍市場碰到乙○○，就跟她理論。．．．（問：提示偵卷第二
      十九頁並告以要旨，你說你用手去擋她的雨傘，乙○○她的手才因此受傷？）
      是的。」等語〕分別指訴在卷，而被告乙○○就丁○○、被告丁○○就乙○○
      之所以會受傷且分別供明係因「互相拉扯雨傘所致」〔詳見本院九十二年五月
      六日審判筆錄第四頁被告乙○○稱：「他的手是在拉扯之際雨傘扯斷而受傷」
      等語、「當時有去擋被告乙○○所持之雨傘所致」（詳見同日審判筆錄第五頁
      被告丁○○稱：「（問：提示偵卷第二十九頁並告以要旨，你說你用手去擋她
      的雨傘，乙○○她的手才因此受傷？）是的。」等語〕，核與證人甲○○〔詳
      見本院九十二年四月二十一日訊問筆錄第二頁至第三頁稱：「（問：九十一年
      五月二十三日早上八時在汐止金龍市場你有無看見被告乙○○、被告丁○○發
      生爭執之事？）他們之前就有發生爭執，我因為在忙自己的生意所以沒有注意
      看，後來看見的時候有一把雨傘掉在我攤位前，我看見被告丁○○的手已經流
      血了，後來被告乙○○又撿起地上的雨傘繼續打被告丁○○。（問：你說他們
      之前就有爭執，是在互毆？）是的，他們有在爭吵，也有在拉扯。」等語〕於
      本院調查時之結證及證人劉嘉添（詳見偵查卷第八頁）、葉鳳嬌（詳見偵查卷
      第九頁背面）於警訊時之所述情節均相符，並有丁○○財團法人國泰綜合醫院
      內湖分院乙種診斷證明書（詳見偵查卷第十八頁，載受有左臉頰、右手背、左
      手中指、左前臂二處多處裂傷等傷害）、乙○○佳祥診所診斷證明書（詳見偵
      查卷第十九頁，載受有右手中指端裂傷、左側前額部擦傷、右手掌及拇指部兩
      處擦傷等傷害）附卷可稽，顯見被告丁○○所辯並未與被告乙○○互相拉扯互
      毆，核與乙○○之指訴及甲○○之結證情節不符，尚難採信。另按依最高法院
      八十四年度臺非字第二０八號判決「衡之一般社會經驗法則，互毆係屬多數動
      作構成單純一罪而互為攻擊之傷害行為，縱令一方先行出手，而還擊之一方在
      客觀上茍非單純對於現在不法之侵害為必要排除之反擊行為，因其本即有傷害
      之犯意存在，則對其互為攻擊之還手反擊行為，自無主張正當防衛權之餘地。
      」及最高法院三十年度上字第一０四０號判例「按正當防衛必須對於現在不法
      之侵害始得為之，侵害業已過去，即無正當防衛可言，至彼此互毆，又必以一
方初無傷人之行為，因排除對方不法之侵害而加以還擊，始得以正當防衛論。
      故侵害已過去後之報復行為，與無從分別何方為不法侵害之互毆行為，均不得
      主張防衛權」所揭示之意旨，無從分別何方為不法侵害之互毆行為，已難認係
      正當防衛而阻卻違法，另觀諸本件被告乙○○及丁○○二人互相拉扯雨傘攻擊
      對方，且造成雨傘斷裂散落地上，足證二人各自基於傷害之犯意攻擊對方，並
      非出於防衛目的甚明，況被告乙○○尚撿拾斷落地面之雨傘揮打被告丁○○，
      並據證人甲○○結證明確（詳見本院九十二年四月二十一日訊問筆錄第三頁）
      ，從而被告乙○○所辯係基於防衛而持雨傘擋被告丁○○乙節，核非事實，無
      從採憑。
（三）至被告乙○○所稱當日被告丁○○係持不詳東西攻擊其臉部云云，已據被告丁○○否認在卷，核與證人甲○○（詳見本院九十二年四月二十一日訊問筆錄第
      三頁）及劉嘉添（詳見偵查卷第八頁背面）證述情節相符，況被告乙○○亦自
      承不知道當時丁○○拿什麼東西（詳見本院九十二年五月六日審判筆錄第六頁
      ），反正其看不到（詳見同日審判筆錄第五頁），從而被告乙○○此部分之指
      訴顯屬無據；又被告丁○○雖於本院九十二年三月三十一日調查庭訊時請求傳
      訊證人勝語及俞秀真，並供明補正地址（詳見該日訊問筆錄第三頁），惟嗣
      於本院調查（詳見本院九十二年四月二十一日訊問筆錄第五頁）及審理中（詳
      見本院九十二年五月六日審判筆錄第七頁）均表示無其他證據請求調查，復未
      補正前開證人地址，且依前述事證，已足資證明被告乙○○及丁○○傷害犯行
      ，是被告丁○○前開聲請，核無必要，均併予敘明。
三、綜上所述，參互各情，被告乙○○、丁○○前揭傷害犯行，已臻明確，所辯要屬
    卸責之詞，均不足採信，渠等犯行堪以認定，應予依法論科。
四、核被告乙○○、丁○○所為，均係犯刑法第二百七十七條第一項之普通傷害罪。
    被告乙○○先後傷害告訴人丙○○○及丁○○之犯行，時間緊接，所犯罪名相同
    ，顯係基於概括犯意所為，應依刑法第五十六條連續犯之規定，論以一罪，並加
    重其刑。至檢察官起訴意旨雖認被告乙○○前後毆打告訴人丙○○○及丁○○之
    犯行，犯意各別，行為互殊，請予分論併罰；惟按刑法上之數罪併罰係以數個犯
    意為數個行為而成立數個犯罪為要件，倘行為人係基於概括意思，連續數行為，
    觸犯構成犯罪要件相同之罪名者，乃屬連續犯應論以一罪之範疇（最高法院八十
    二年度臺上字第五四七九號判決參照），而連續犯之所謂出於概括犯意，必須出
    於主觀上始終同一犯意之進行（參最高法院七十年度臺上字第六二九六號判例）
    ，故刑法上之連續犯，除客觀上須具備連續數行為而犯同一性質之罪名外，在主
    觀上尤須具體概括之犯意（最高法院五十六年度臺上字第二九五二號判例亦有明
    揭），查被告乙○○前後二次毆打告訴人丙○○○及丁○○之傷害行為，均起因
    於告訴人丙○○○認被告乙○○將其雨傘一併取走而衍生，且時間密接，犯罪動
    機、態樣、罪名、與構成要件均相同，顯係基於概括犯意反覆為之，自為連續犯
    ，是檢察官前揭起訴意旨似有誤會，一併敘明。爰審酌被告乙○○、丁○○之素
    行，及犯罪之動機、目的、手段、所受之傷害、犯後態度等一切情狀，各量處如
    主文所示之刑，並均諭知易科罰金之折算標準，以資警惕。
五、被告乙○○持以毆打丁○○之雨傘一支，被告丁○○（詳見本院九十二年四月二
    十一日訊問筆錄第五頁）及被告乙○○（詳見本院九十二年五月六日審判筆錄第
    三頁）均陳稱係其所有，惟因上開雨傘並未扣案，且因業已斷裂散落地上並已丟
  棄應已滅失（詳見本院九十二年五月六日審判筆錄第六頁），又該雨傘並非違禁
    物，為免將來執行困難，故不另為沒收之諭知。
六、按刑事訴訟法第三百零二條第一款規定，案件曾經判決確定者，應為免訴之判決
    ，係以同一案件，已經法院為實體上之確定判決，該被告應否受刑事制裁，既因
    前次判決而確定，不能更為其他有罪或無罪之實體上裁判，此項原則，關於實質
    上一罪或裁判上一罪，其一部事實已經判決確定者，對於構成一罪之其他部分固
    亦均應適用，但此種事實係因審判不可分之關係在審理事實之法院就全部犯罪事
    實，依刑事訴訟法第二百六十七條規定，本應予以審判，故其確定判決之既判力
    自應及於全部之犯罪事實，惟若在最後審理事實法院宣示判決後始行發生之事實
    ，既非該法院所得審判，即為該案判決之既判力所不能及，最高法院八十二年五
    月十一日八十二年度第四次刑事庭會議決議（二）及三十二年度上字第二五七八
    號判例可資參照。經查上開最高法院決議及判例僅限於「同一案件」，亦即不論
    事實上同一案件（含單純一罪、包括一罪之結合犯、雙行為犯、常業犯、繼續犯
    、接續犯）或法律上同一案件（即裁判上一罪之想像競合犯、牽連犯、連續犯）
    ，適用上開以「最後審理事實法院宣示裁判時」為既判力之時點，以同一案件為
    限，若非同一案件，則無既判力以「最後審理事實法院宣示裁判時」之適用。次
    按「連續犯之所謂出於概括犯意，必須其多次犯罪行為自始均在一個預定犯罪計
    劃以內，出於主觀上始終同一犯意之進行，若中途另有新犯意發生，縱所犯為同
    一罪名，究非連續其初發的意思，即不能成立連續犯。」，最高法院七十年度臺
    上字第六二九六號判例亦有明揭，合先敘明。
七、經查被告乙○○另於九十年三月五日下午四時許，在臺北縣汐止市○○街一一０
    巷附近，與洪全護因登山步道之毀損問題發生口角而出手毆打洪全護，致使洪全
    護受有左上臂、左大腿裂傷之傷害，因而經臺灣士林地方法院檢察署檢察官於九
    十年五月三十一日以九十年度偵字第三五六五號案件聲請簡易判決處刑，並據本
    院於九十一年十一月二十九日以九十一年度簡字第六四三號判處拘役三十日，如
    易科罰金以三百元折算一日，嗣因當事人提起上訴，現由本院以九十二年度簡上
    字第二０號案件審理中等情，此有前開九十一年度簡字第六四三號刑事簡易判決
    書（詳見偵查卷第三一頁至第三二頁）一份附卷可稽，並有被告乙○○臺灣高等
    法院被告全國前案紀錄表、臺灣高等法院檢察署刑案紀錄簡覆表各一份在卷可按
    ，惟前開案件係起因於「因登山步道之毀損問題發生口角」，與本案被告乙○○
    係因「丙○○○認乙○○亦將其雨傘一併拿走而發生口角」，則被告乙○○先後
    二案之傷害行為，既係出於不同之原因，並非自始均在其一個預定計劃以內，其
    主觀上亦即非出於始終同一犯意之進行，而係中途另有新犯意發生，況前開案件
    與本案發生時間相距逾一年，客觀上亦難認為有何時間緊密而基於概括之犯意反
    覆為之，縱所犯為同一罪名，究非連續其初發之犯意，即不能成立連續犯，自無
    構成連續犯之餘地，揆諸首開說明，本案自無從與前開案件成立連續犯，亦無適
    用上開以「最後審理事實法院宣示裁判時」為既判力之時點之餘地，併此敘明。
據上論斷，應依刑事訴訟法第二百九十九條第一項前段，刑法第五十六條、第二百七
十七條第一項、第四十一條第一項，罰金罰鍰提高標準條例第一條前段、第二條，判
決如主文。
本案經檢察官曾淑華到庭執行職務
中      華      民      國     九十二     年      五     月      廿     日
                                      臺灣士林地方法院刑事第三庭
                                          法  官  李  育  仁
右正本證明與原本無異。
如不服本判決，應於判決送達後十日內，向本院提出上訴狀。
                                          書記官  李  家  敏
中      華      民      國     九十二     年      五     月     廿三    日
附錄本判決論罪科刑依據之法條：
中華民國刑法第二百七十七條：
 (普通傷害罪)
  傷害人之身體或健康者，處三年以下有期徒刑、拘役或一千元以下罰金。
  犯前項之罪因而致人於死者，處無期徒刑或七年以上有期徒刑；致重傷者，處三年
  以上十年以下有期徒刑。


司法院資訊處製作；財團法人民間司法改革基金會備份。
